臺灣高等法院臺中分院民事判決　　　九十二年度上易字第四三六號
　　　上　訴　人　原二名機械工業有限公司
　　　法定代理人　戊○○
　　　訴訟代理人　丙○○
　　　　　　　　　乙○○
　　　　　　　　　甲○○
　　　法定代理人　丁○○
右當事人間請求清償債務事件，上訴人對於中華民國九十二年九月九日臺灣臺中地方
法院九十二年度訴字第五九一號第一審判決提起上訴，本院於民國九十二年十二月三
十日言詞辯論終結，茲判決如左：
      主      文
上訴駁回。
第二審訴訟費用由上訴人負擔。
      事      實
一、上訴人聲明求為判決：(一)原判決關於上訴人敗訴部分廢棄。(二)被上訴人應給付上
    訴人新臺幣三十二萬一千零十七元，及自民國九十二年二月二十八日起至清償日
    止，按年息百分之五計算之利息。(三)訴訟費用由被上訴人負擔。其陳述略以：
  (一)上訴人於民國（下同）九十一年五月間，經被上訴人委託而承攬被上訴人之加工
    製造洗衣槽模具，上訴人已於九十一年七月間加工製造完竣，由被上訴人受領完
    畢，其製造加工費用為新臺幣（下同）三十萬五千七百三十元，連同營業稅一萬
    五千二百八十七元，共為三十二萬一千零十七元，此為被上訴人應給付上訴人之
    承攬報酬。按承攬契約互為對價之有償契約，除承攬專章另有規定之外或契約性
    質所不許者外，準用買賣之規定。上訴人於九十一年七月四日即將洗衣槽模具交
    付被上訴人公司，且發票亦於九十一年七月二十日交給被上訴人，為此依承攬之
    法律關係，訴請被上訴人應如數給付，並自九十二年二月二十八日起計付法定遲
    延利息。
  (二)被上訴人當初設計之洗衣槽模具即有錯誤，就此上訴人曾告知被上訴人，但經被
    上訴人確認之後，上訴人始依其模具圖作模具形狀ＣＮＣ銑床加工，上訴人之加
    工並無瑕疵。雖然被上訴人將洗衣槽模具交付其買主巧義實業股份有限公司（下
    稱巧義公司）送至泰國後，無法順利正常生產，遭巧義公司扣款三十萬元作為賠
    償，顯屬被上訴人自己設計錯誤所致。被上訴人指稱因上訴人之加工有瑕疵，才
    導致洗衣槽模具至九十一年十月五日仍在試模，惟被上訴人既未依法從速踐行檢
    查及通知程序，更未依法定相當期限請求上訴人修補，卻在洗衣槽模具於九十一
    年十月九日由台中港報關出口至泰國後，當日始將請款單及發票退給上訴人，又
    在模具出口將近一個月後之九十一年十月二十九日，才以信函通知上訴人洗衣槽
    模具有瑕疵，被上訴人既然怠於通知，其有關瑕疵擔保及損害之主張及請求，即
    屬無據。
  (三)原審駁回上訴人之請求，係以最高法院七十六年台上字第一九五四號判決之見解
    為依據，但最高法院上開判決迄今尚未成為判例，其見解顯有商榷餘地，上訴人
    自難信服。按當事人未主張之事實，法院原則上不得加以斟酌。本件被上訴人從
    未向上訴人主張民法第四百九十三條至第四百九十五條之有關工作物瑕疵修補、
    解約、減少報酬或請求損害賠償之事，也從未在訴訟中以言詞或書狀主張，故法
    院應不得加以斟酌。原審法院擅自替被上訴人作此主張，並予以斟酌，進而駁回
    上訴人之請求，其以裁判兼球員之判決，自難令上訴人心服。
  (四)又承攬為有償契約，依民法第三百四十七條規定準用買賣有關規定，應按物之性
    質，依通常程序從速檢查及通知之程序，依民法第四百九十八規定，定作人雖得
    在定作物交付後，如有瑕疵，未逾一年始發現者，得主張民法第四百九十三條至
    第四百九十五條之權利，但本條規定並未排除定作人在受領定作物後應依法從速
    踐行檢查即通知義務，此由條文兩相對照觀之自可明瞭。查本件洗衣槽模具早在
    九十一年七月四日，即已交付被上訴人，而遲至九十一年十月九日該洗衣模具出
    口至泰國後，至九十一年十月二十九日被上訴人始以信函通知上訴人稱有瑕疵，
    倘真有被上訴人所稱瑕疵，而該瑕疵又如被上訴人所稱之情形時，應不經檢查以
    目視即可發現，何以被上訴人在受領後長達三個月餘之久，不在該模具十月九日
    未出口前通知上訴人修補，卻拖至出口後才通知，此未見被上訴人提出理由自圓
    其說，被上訴人之行為顯已違誠信原則。
  (五)證人葉字修於原審到庭自稱為巧義公司之模具師傅兼業務員，惟查葉字修僅係巧
    義公司之外務員並非模具師，而巧義公司向被上訴人扣款卅萬元，全為模具設計
    問題，業經巧義公司負責人莊尚文於原審到庭證述屬實，並有其所具證明書在卷
    可查見，即被上訴人於一審九十二年四月十四日所提之申辯說明書中其證一所附
    第一頁之證據，亦已自認係因模具設計錯誤，導致洗衣槽模具至泰國仍無法順利
    正常生產，被上訴人同意從尾款中扣除卅萬元，作為賠償屬實。
  (六)被上訴人於前述申辯說明書中自認曾派人至國外買主處修理模具，亦經證人莊尚
    文證述為真實，倘該模具真如被上訴人所稱係ＣＮＣ加工部分有瑕疵需要修理時
    ，理應由上訴人陪同赴泰國修理，因被上訴人並無ＣＮＣ之專業技術，被上訴人
    所稱派人至泰國修理模具云云，上訴人既未同去，可見該模具在泰國無法順利正
    常生產，絕非ＣＮＣ有何瑕疵所致，由此可知被上訴人指稱ＣＮＣ加工瑕疵導致
    無法生產云云，純屬卸責之詞。
  (七)依民法第五百十四條規定，本件被上訴人對於洗衣槽模具之「瑕疵修補請求權、
    修補費用償還請求權、減少報酬請求權、損害賠償請求權或解約權，均自瑕疵發
    生後一年間不行使而消滅」，此為特別消滅時效之規定，被上訴人自九十一年十
    月二十九日以信函通知上訴人聲稱本件洗衣槽模具有瑕疵後，未有進一步行上述
    法律上之權利，則迄今已罹一年時效而消滅，故被上訴人拒付上訴人報酬金之請
    求，自難認為有理由。
二、被上訴人聲明求為判決：(一)上訴駁回。(二)第二審訴訟費用由上訴人負擔。其陳述
    略以：
  (一)被上訴人於設計洗衣槽模具後，係交由訴外人佳鑫公司訂作材料，再交由上訴人
    進行外型ＣＮＣ加工，再交合昶公司放電加工，最後由崟峰公司拋光。上訴人於
    ＣＮＣ加工時即曾來電告知其模具作錯，被上訴人要求上訴人重做，但因上訴人
    說洗衣槽之模具材料太貴，而且重做無法如期交貨，竟自行實施焊補處理，焊補
    之後因面積過大，且鐵受熱，造成模具變形，在被上訴人交給買主巧義公司前先
    試模，因問題嚴重，被上訴人乃要求上訴人重新處理，但巧義公司仍不滿意，致
    試模了十幾次，到了九十一年十月五日還在試模，被上訴人便將發票退還上訴人
    。證人廖述堅放電發生錯誤，係因上訴人未把工作交代清楚，而且此係非常小部
    份，不會影響模具，若依一定之作業程序，是不需要送回修補的。
  (二)洗衣槽模具因上訴人於ＣＮＣ加工時有瑕疵，期間被上訴人曾向上訴人查詢，但
    上訴人卻避不出面，造成被上訴人遭巧義公司扣款三十萬元，更為修補其錯誤，
    曾至泰國買主處修理模具，致重覆增加加工成本計三十五萬元，及人事費用十五
    萬元，而巧義公司又將國外退回之模具送回上訴人處整修，足證上訴人製作之模
    具，本即存有瑕疵。因上訴人於ＣＮＣ加工時有瑕疵，致被上訴人受有損害，被
    上訴人應可拒絕給付加工報酬。被上訴人當時即已發函告知上訴人，除開具折讓
    單主張扣抵外，並退回發票及其請款單，非如上訴人所述於貨物出口後才拒不付
    款。
  (三)巧義公司負責人莊尚文有偽證之嫌，其欲陷被上訴人人於不利。證人葉字修，姑
    且不論其是否為技術人員，整個案子全程參與，證人佳鑫之賈寶庭、崟峰之谷峰
    、合昶之廖述堅、永鎰晟之鄭啟刑等四位，均證明模具係於ＣＮＣ加工時粗糙有
    嚴重焊補現象，並非設計發生錯誤，足證莊尚文所述不實。
  (四)模具為一精密的產業，加工後的檢驗需精密的儀器，上訴人謂以目測就可知曉品
    質的好壞，可見上訴人思想、品質的落伍，其會造成加工錯誤可想而知。
  (五)上訴人稱模具在九十一年九月十日出口之前不通知上訴人修補，實是違心之論，
    這組模具是在上訴人粗糙工作之下發生錯誤，上訴人為求將損失降到最低，未得
    被上訴人同意，即自行焊補，何言事前無通知？
      理      由
一、上訴人主張：伊於九十一年五月間，經被上訴人委託而承攬被上訴人之加工製造
    洗衣槽模具，製造完竣後已由被上訴人受領完畢，其加工費用連同營業稅為三十
    二萬一千零十七元，雖該洗衣槽模具於被上訴人交付其買主巧義公司送至泰國後
    ，無法順利正常生產，但係因被上訴人自己設計錯誤所致，並非上訴人於ＣＮＣ
    銑床加工有瑕疵，且縱或有瑕疵被上訴人亦怠於通知及定相當期限請求上訴人修
    補，自不得主張瑕疵擔保之損害，又被上訴人之損害請求權已罹時效而消滅，也
    不得再主張扣抵而拒付上訴人承攬報酬，乃依承攬之法律關係請求被上訴人給付
    承攬報酬三十二萬一千零十七元及自九十二年二月二十八日起至清償日止，按年
    息百分之五計算之利息（上訴人於一審起訴請求給付五十一萬八千一百五十五元
    ，其中包括冷氣機模具之承攬報酬十九萬七千一百三十八元在內，惟冷氣機模具
    之承攬報酬十九萬七千一百三十八元部分，經原審判決上訴人勝訴後，未據被上
    訴人聲明不服，該部分已判決確定）。
二、被上訴人則以上訴人於洗衣槽模具ＣＮＣ加工時作錯，上訴人竟自行實施焊補處
    理，致焊補之後面積過大，因鐵受熱，造成模具變形有瑕疵，使其遭買主巧義公
    司扣款三十萬元、支出試模費用及至泰國修理等費用，而受有損害，被上訴人應
    可拒絕給付加工報酬。被上訴人當時即已發函告知上訴人，除開具折讓單主張扣
    抵外，並退回發票及其請款單等語，資為抗辯。
三、上訴人承攬被上訴人之加工製造洗衣槽模具，已製造完竣交由被上訴人受領，其
    製造加工費用連同營業稅為三十二萬一千零十七元，但該洗衣槽模具於被上訴人
    交付其買主巧義公司送至泰國後，無法順利正常生產，致被上訴人遭其買主巧義
    公司扣款三十萬元，而受有損害，被上訴人乃拒絕給付加工報酬，並主張扣抵而
    退回發票及請款單等事實，為兩造所不爭執，且有上訴人所提之請款單、發票、
    被上訴人之銷貨退回證明等在卷可稽。茲兩造所爭執者，乃該洗衣槽模具究竟是
    上訴人於ＣＮＣ加工時不當所造成之瑕疵，抑或被上訴人當初設計錯誤所致？又
    若為前者，被上訴人是否有怠於通知及未定相當期限請求上訴人修補，而不得主
    張扣抵瑕疵擔保之損害？其瑕疵擔保損害扣抵之請求權是否已罹時效而消滅，不
    得拒付上訴人承攬報酬？爰審酌如下：
  (一)系爭洗衣槽模具於上訴人加工後，經被上訴人交其買主巧義公司出口至泰國，而
    發生無法順利正常生產之情事，茲據證人即當時任職巧義公司模具師傅兼業務員
    之葉字修證述：巧義公司向泰國接訂單，後來模具有大面積的補焊現象，補焊過
    程中造成母模有些變形，泰國公司有來看但不滿意，結果泰國公司有向巧義公司
    扣錢等語。而該洗衣槽模具係被上訴人交由訴外人佳鑫公司訂作材料，再由上訴
    人進行外型ＣＮＣ加工後，才交由合昶公司放電加工，再由崟峰公司拋光，業據
    證人即佳鑫公司賈桂庭、合昶公司廖述堅、崟峰公司谷峰到庭結證屬實。依證人
    佳鑫公司賈桂庭所證：與被上訴人合作已有一段時間，通常是被上訴人下訂單給
    伊，附設計圖，每次模具的設計圖均不相同，由伊先作模具外圍加工，再送交上
    訴人繼續加工雕刻，而後續有一些加工動作必須送回伊公司作加工處理，洗衣槽
    模具就伊加工之部分觀之，模具的設計沒有問題，交給上訴人加工的部分不用焊
    接，但此次後續加工卻發現有焊接的情形等語；證人合昶公司廖述堅證稱：材料
    由佳鑫公司送給上訴人加工後，再送到伊處作放電，有發現焊接現象，這會使材
    料起變化等語；證人崟峰公司谷峰證稱：加工過程中，發現鋼材有大量沙孔，可
    能係因焊接過才產生，一般常碰到有小的焊補，但此次係大面積的，情形嚴重，
    正常情形下拋光一次即可完成，但此次經過好幾次拋光，因沙孔過多無法改善等
    語；再參以證人葉字修另證述稱：巧義公司向泰國接訂單，再請被上訴人做模具
    ，ＣＮＣ部分拿給上訴人去做加工，模具是加工時候出問題，母模的外徑尺寸超
    過原來圖面的尺寸，這部分是上訴人做ＣＮＣ時沒有按照圖面去做才造成的，尺
    寸不合才須補焊，伊去照相時發現有大面積的補焊現象，小孔很多，且補焊過程
    中造成母模有些變形等語，均互核相符。足見系爭模具於設計上並無問題，乃係
    上訴人ＣＮＣ加工之過程錯誤而予大面積焊補，造成母模變形，外徑尺寸超過原
    來圖面的尺寸，鋼材出現幾經拋光仍無法改善之大量沙孔，始致發生無法生產之
    結果，應可認定。
  (二)上訴人主張該模具瑕疵係因被上訴人設計錯誤，伊加工並無瑕疵，雖據提出巧義
    公司負責人莊尚文出具之證明書為證。而證人莊尚文亦於原審證稱：該洗衣槽模
    具之問題係出在結構設計上，不是上訴人ＣＮＣ加工之問題，伊於泰國測試時，
    發現模具設計有問題云云。然證人莊尚文所述核與前揭證人葉字修、賈桂庭、廖
    述堅、谷峰之前揭證詞均不相符合。而證人葉字修既為巧義公司模具師傅兼業務
    員，其就系爭洗衣槽模具之瑕疵情形，自具足以判斷之專業知識，就瑕疵之原因
    乙節，自較莊尚文所述為可信。況證人莊尚文亦不諱言：ＣＮＣ加工之過程不需
    要焊補，若有錯誤才須焊補等情，而系爭洗衣槽模具確經焊補，益證其模具瑕疵
    應係上訴人ＣＮＣ加工過程錯誤所致無疑。上訴人就系爭洗衣槽之瑕疵，主張係
    因被上訴人自己設計錯誤，及證人莊尚文予以附和之證詞，均無足取。至上訴人
    指稱：被上訴人於原審提出申辯說明書中所附第一頁之證據，亦已自認係因模具
    設計錯誤，導致洗衣槽模具至泰國仍無法順利正常生產，被上訴人同意買主巧義
    公司從尾款中扣除三十萬元，作為賠償屬實云云。然該證物係由巧義公司負責人
    莊尚文所制作，被上訴人僅係予以引用為其遭扣款造成損害之證據，殊難據此即
    認定被上訴人已自認有該證物所載模具設計錯誤之情形。
  (三)被上訴人因上訴人於系爭洗衣槽模具ＣＮＣ加工錯誤，而遭其買主巧義公司扣款
    三十萬元，又因多次修補支出費用至少三萬五千元之事實，業據被上訴人提出巧
    義公司負責人莊尚文所具書函及崟峰公司單據為證，並經證人莊尚文、谷峰於原
    審證述屬實，足認被上訴人確因可歸責於上訴人之加工瑕疵，而受有三十三萬五
    千元之損害無誤。上訴人雖謂系爭洗衣槽模具伊早在九十一年七月四日，即已交
    付被上訴人，縱伊之加工有瑕疵，被上訴人亦應依民法第三百五十六條買賣契約
    中買受人有從速檢查通知義務之規定，從速踐行檢查及通知程序，並定相當期限
    請求上訴人修補。被上訴人卻遲至九十一年十月九日受領長達三個月餘之久，拖
    至模具出口後才通知，顯已違誠信原則，不得主張有關瑕疵擔保及損害之請求云
    云。惟民法第四百九十八條第一項之規定，承攬契約中關於一般瑕疵之發見期間
    ，係自工作交付後經過一年，並非應適用民法第三百五十六條買賣契約之規定。
    況上訴人自承被上訴人已於九十一年十月九日將系爭洗衣槽模具之發票退給上訴
    人，並於九十一年十月二十九日以信函通知上訴人洗衣槽模具有瑕疵，尚難謂被
    上訴人未於相當期限內表示異議，上訴人主張被上訴人未從速檢查通知，不得主
    張有關瑕疵擔保及損害之請求，即屬無據。
  (四)按因可歸責於承攬人之事由，致工作發生瑕疵者，定作人除依民法第四百九十三
    條或第四百九十四條之規定，請求修補，或解除契約，或請求減少報酬外，並得
    請求損害賠償，民法第四百九十五條定有明文。是以因可歸責於承攬人之事由，
    致工作發生瑕疵，定作人除得依民法第四百九十三條或第四百九十四條規定，請
    求修補或解除契約或請求減少報酬外，並得捨此逕行請求損害賠償，或與修補、
    解約、減酬併行請求，故為此損害賠償之請求時，原無須踐行民法第四百九十三
    條第一項所定定期請求修補之程序，蓋該條項所定工作有瑕疵不以承攬人有過失
    為要件，而民法第四百九十五條則限於因可歸責於承攬人之事由致工作發生瑕疵
    者，始有其適用。系爭洗衣槽模具之瑕疵既可歸責於上訴人，縱被上訴人並未踐
    行定期請求修補之程序，亦無礙於其瑕疵損害賠償請求權之行使。就此上訴人又
    指被上訴人從未向上訴人主張民法第四百九十三條至第四百九十五條之有關工作
    物瑕疵修補、解約、減少報酬或請求損害賠償之事，也從未在訴訟中以言詞或書
    狀主張，故法院應不得加以斟酌云云。但被上訴人當時即已發函告知上訴人，除
    開具折讓單主張扣抵外，並退回發票及其請款單，顯有請求賠償並以拒付報酬為
　　扣抵之意，至為明灼。是被上訴人瑕疵擔保損害賠償之請求權並未罹時效而消滅
　　，自得以上訴人未履行對其至少三十三萬五千元之瑕疵損害賠償之債務，而主張
　　拒絕給付系爭洗衣槽模具之報酬。從而上訴人請求被上訴人支付洗衣槽模具之承
　　攬報酬三十二萬一千零十七元，不應准許。
四、綜上所述，本件上訴人依承攬之法律關係，請求被上訴人給付洗衣槽模具之承攬
    報酬三十二萬一千零十七元及自九十二年二月二十八日起至清償日止，按年息百
    分之五計算之法定遲延利息，自屬無據。原審為上訴人敗訴之判決，並駁回其假
    執行之聲請，即無不合。上訴意旨指摘原判決關於其受敗訴部分不當，求予廢棄
    改判，為無理由，應予駁回。
五、本件事證已臻明確，兩造所提其餘攻擊防禦方法及舉證，與判決結果不生影響，
    爰不一一論述。
六、據上論結，本件上訴為無理由，依民事訴訟法第四百四十九條第一項、第七十八
    條，判決如主文。
中　　　華　　　民　　　國　　九十三　　年　　　一　　　月　　 十三　　 日
~B1民事第五庭審判長法　官　陳滿賢
~B2　　　　　　　　法　官　朱　樑
~B3　　　　　　　　法　官　古金男
右為正本係照原本作成。
不得上訴。
~B 　 　　　　　　書記官　王麗英
中　　　華　　　民　　　國　　九十三　　年　　　一　　　月　　 十四　　 日
　　　　　　　　　　　　　　　　　　　　　　　　　　　　　　　　　　　　Ｙ
